最高法院民事判決　　　　　　　　　　　　　　　　八十八年度台上字第七七二號
　　上　訴　人　高雄銀行股份有限公司
　　法定代理人　張俊彥
　　訴訟代理人　黃呈祿律師
　　被 上訴 人　高雄市政府工務局新建工程處
　　法定代理人　李伯文
　　訴訟代理人　周耀門律師
　　　　　　　　王伊忱律師
　　　　　　　　王恒正律師
右當事人間請求履行契約事件，上訴人對於中華民國八十七年九月十四日台灣高等法
院高雄分院第二審更審判決（八十七年度重上更(三)字第九號），提起上訴，本院判決
如左：
    主  文
上訴駁回。
第三審訴訟費用由上訴人負擔。
    理  由
本件兩造之法定代理人分別於民國八十七年十二月間變更為張俊彥及李伯文。經上訴
人具狀檢附經濟部公司執照一紙聲明承受訴訟；被上訴人以書狀提出高雄市政府簡便
行文表一件陳明，亦顯有聲明承受訴訟之意思表示，均核無不合，先予明。
次查，被上訴人主張：訴外人正隆營造股份有限公司（下稱正隆公司）於七十四年十
月二十八日向伊承包高雄市○○○○路市政大樓新建工程（下稱系爭工程），原應於
簽約時交付之履約保證金，係由上訴人於七十五年六月二十六日出具「履約保證金保
證書」為保證。約定如正隆公司未能履行合約，經伊解除契約或因正隆公司之疏忽、
缺失、工程品質低劣，致伊受損失時，上訴人均應負賠償責任。並於接獲伊之通知時
，即將履約保證金於新台幣（下同）五千三百八十七萬五千元範圍內，如數給付。嗣
正隆公司就其所承包之系爭工程，發生偷工減料，導致停工，又無能力繼續施工情事
，業經伊依工程合約第二十二條約定於七十七年五月四日通知解除契約。伊所受之損
失，可確定部分已達一億七千五百零六萬九千九百八十元，上訴人自應依上述履約保
證金保證書之約定，將履約保證金五千三百八十七萬五千元全數給付與伊。乃上訴人
竟僅給付三千四百十六萬五千七百六十六元，其餘一千九百七十萬九千二百三十四元
，經伊於七十九年七月十六日函催，迄未給付等情，求為命上訴人給付伊一千九百七
十萬九千二百三十四元及自七十九年八月一日起加付法定遲延利息之判決。
上訴人則以：伊立具之「履約保證金保證書」係保證正隆公司於未履行契約致被上訴
人受有損失，而無法由正隆公司所繳納之履約保證金受償時，伊始於保證額度範圍內
代負賠償責任，其性質為損害賠償之保證契約，應有「過失相抵」之適用。茲被上訴
人所僱用之職員既與正隆公司故意勾結，對其所生損害，伊即得依民法第二百十七條
第二項規定，請求減輕或免除賠償之金額，且依誠信原則，就被上訴人與正隆公司間
之勾結舞弊行為，亦不應令伊負給付履約保證金之責。縱認系爭保證契約係為保證履
約保證金之給付，依民法第七百四十二條規定，伊仍得主張主債務人正隆公司所有之
抗辯，衹在正隆公司應負擔損害賠償額範圍內，伊始有給付之義務等語，資為抗辯。
原審以：被上訴人主張之事實，有上訴人不爭執之履約保證金保證書、高雄市政府工
務局新建工程處（下稱高市新工處）工程合約及投標暨施工補充說明書、正隆公司函
、高雄市銀行函等件可稽。依投標暨施工補充說明書第二項第一款規定：「得標廠商
於簽訂合約時應繳納得標總價百分之二十五之履約保證金，是項履約保證金得由公營
銀行出具書面保證」等內容觀之，該「履約保證金」應係廠商於向被上訴人承包工程
簽訂契約時，所須繳納與被上訴人之一定金額，以充為履行契約之擔保。因廠商如未
提出該保證金之現款，尚得以公營銀行出具之書面保證代之，故履約保證金書面保證
之性質，應為代替履約保證金之現金提出，於廠商未履行契約時，業主（被上訴人）
即可逕行就該保證金現款取償。茲上訴人於七十五年六月二十六日出具之系爭履約保
證金保證書第一項既已載明：「正隆公司……依工程合約應繳高市新工處（被上訴人
）履約保證金五千三百八十七萬五千元。該項履約保證金由本行（上訴人）開具本保
證書負責擔保」，可見該履約保證金保證書，係依前揭投標暨施工補充說明書之規定
所簽訂，據以代替正隆公司原應交付被上訴人五千三百八十七萬五千元履約保證金之
現金提出，上訴人於該一定限額之履約保證金內負其保證責任。此與正隆公司與被上
訴人間所訂之工程合約內列有訴外人「上正」、「華將」等七家工程公司為正隆公司
承包工程之連帶保證人，於正隆公司不履行債務致被上訴人受損害時，由該七家公司
負連帶損害賠償責任，性質上並不相同。易言之，上訴人所保證者僅係保證「履約保
證金」之給付，非如該七家公司就正隆公司因債務不履行造成被上訴人之損害所應負
之連帶保證人責任。且正隆公司於尚未施工前，原即應於簽約時預付該履約保證金，
亦見履約保證金之支付，非以施工造成損害為支付之前提。不容正隆公司對其於未施
工前所應先預付之履約保證金，任執其有工程保留款得抵銷或被上訴人之與有過失或
損害額不明等情事，作為其減輕或免除該給付之抗辯。上訴人以正隆公司有上開得對
抗被上訴人之事由，向被上訴人主張民法第七百四十二條第一項規定之保證人抗辯權
，為不足採。是系爭履約保證金保證書第二項所約定：「……如承包商（正隆公司）
未能履行合約條款之規定解除合約或承包商因其疏忽、缺失、工程品質低劣，致使業
主（被上訴人）蒙受損失，……本行（上訴人）均負賠償之責。一經接獲業主書面通
知，即日將履約保證金五千三百八十七萬五千元範圍內……如數給付業主……」等旨
，既未違反公序良俗或誠信原則，自屬有效。應認上訴人於正隆公司具有未履行合約
經解除契約或正隆公司施工造成被上訴人之損失等情形之一時，即須給付該履約保證
金與被上訴人。上訴人辯稱：被上訴人受有損害時，於保證額度內，上訴人始代負賠
償責任云云，顯不足取。經查正隆公司就其承攬之系爭工程確有偷工減料、導致停工
，又無能力繼續施工等不能履行契約之事實，業經被上訴人於七十五年五月四日對之
解除契約，有系爭工程合約、國立台灣工業技術學院鑑定系爭工程鋼筋強度不足之報
告書、被上訴人之七十七年五月四日（七七）高市工新(三)字第七五六九號函、七十七
年十月十五日（七七）高市工新(三)字第一八七九三號函及正隆公司收受解約通知之郵
局掛號郵件收據等件為憑，復經正隆公司負責人鄭燈雄於七十七年二月八日之系爭工
程協調會議中承認該公司無能力繼續施工無訛，則被上訴人依系爭工程合約第二十二
條約定，對正隆公司解除契約，並依系爭履約保證金保證書第二項約定，通知上訴人
給付履約保證金及於上訴人迄未給付之一千九百七十萬九千二百三十四元本息範圍內
，訴請上訴人給付，均屬有理。至上訴人給付履約保證金後，果被上訴人所受損害低
於該保證金數額，應屬被上訴人退還多餘款問題。為原審心證之所由得並明系爭履
約保證金保證書與職務保證或保險法第九十五條之一所定之保證保險性質上均有不同
及兩造之其餘攻擊防禦方法，不影響判決之結果，無庸逐一審酌之意見，乃予維持第
一審所為被上訴人勝訴之判決，駁回上訴人之上訴。經核於法洵無違誤。上訴論旨以
：系爭履約保證金保證書兼具有履約保證之性質，若被上訴人未受損害，上訴人即無
賠償責任等詞，指摘原審採證、認事及解釋契約之職權行使為不當，聲明廢棄原判決
，非有理由。
據上論結，本件上訴為無理由，依民事訴訟法第四百八十一條、第四百四十九條第一
項、第七十八條，判決如主文。
中      華      民      國    八十八    年      四      月     十五     日
                              最高法院民事第七庭
                                  審判長法官  朱  錦  娟
                                        法官  蘇  茂  秋
                                        法官  蘇  達  志
                                        法官  顏  南  全
                                        法官  葉  賽  鶯
      右正本證明與原本無異
                                              書  記  官
中      華      民      國    八十八    年      四      月    二十八    日
